---
title: "Proyecto final"
author: "Loren Clavel Nolasco Hernández"
editor: visual
format: html
bibliography: references.bib
csl: https://raw.githubusercontent.com/citation-style-language/styles/master/apa.csl
---

## 1. Datos

Los datos que se analizarán vienen del set de datos precargado en R `swiss`, corresponden a los datos sobre fertilidad e indicadores socioeconómicos en Suiza, una medida estandarizada de estos factores para cada una de las 47 provincias de habla francesa de Suiza alrededor de 1888.

## 2. Paquetes a utilizar

Cargamos los paquetes necesarios para el análisis:

```{r}
library(dplyr)
library(ggplot2)
library(tidyr)
library(forcats)
```

## 3. Carga de los datos

```{r}
suiza <- as_tibble(swiss, rownames = "Provincias")
```

## 4. Exploración de los datos

Previo al análisis, observaremos la estructura de nuestros datos. El set de datos está compuesto por 47 observaciones y 7 columnas.

```{r}
dim(suiza)
```

Cada fila representa una de las 47 provincias de habla francesa de la época de 1888. La siguiente información sobre la naturaleza de las columnas la podemos encontrar en la [documentación](https://stat.ethz.ch/R-manual/R-devel/library/datasets/html/swiss.html "Swiss Fertility and Socioeconomic Indicators (1888) Data") del set de datos:

- `Fertility`: $I_g$, índice de Fertilidad Marital Legítima el cual mide qué tan cerca se acerca una población a la fertilidad de los huterias, una secta anabaptista del medio oeste superior de Estados Unidos y el sur de Canadá que practicaba el matrimonio universal y la ausencia de control de la natalidad a principios del siglo XX [@wetherell2001].

- `Agriculture`: Porcentaje de hombres involucrados en la agricultura como ocupación.

- `Examination`: Porcentaje de reclutas que obtienen la calificación más alta en el examen del ejército.

- `Education`: Porcentaje de educación más allá de la escuela primaria para los reclutas.

- `Catholic`: Porcentaje "católico" en contraposición a "protestante".

- `Infant.Mortality`: Nacidos vivos que viven menos de 1 año.

La siguiente tabla nos muestra una visualización de las primeras 10 provincias registradas:

```{r}
suiza %>% 
  head(10) %>% 
  rmarkdown::paged_table()
```

Para este análisis utilizaremos la variable `Fertility` como nuestra medida princial para tratar de entender los cambios demográficos.

```{r}
names(suiza)
```

## 5. Limpieza

Al realizar la exploración de valores faltantes mediane la función `colSums(is.na())`, se observó que el conjunto de datos no presenta ningún valor faltante en sus variables. Por lo tanto, no es necesario aplicar filtros, permitiendo trabajar con las 47 observaciones completas.

```{r}
colSums(is.na(suiza))
```

En cuanto al tipo de datos de cada columna, la variable `Provincias` es de tipo `character`, mientras que las variables de `Fertility`, `Agriculture`, `Catholic`, `Infant.Mortality`, `Examination` y `Education` son del tipo `numeric`, lo cual es consistente, ya que representan proporciones y porcentajes de la población de cada provincia.

```{r}
glimpse(suiza)
```

## 6. Preguntas de investigación

Las preguntas de interés que se pretenden responder son las siguientes:

1.  ¿Cómo se relaciona la actividad agrícola con los niveles de fertilidad de las provincias de Suiza?
2.  ¿Cómo afecta el nivel de eduación a la fertilidad cuando dividimos a las provincias entre "Mayormente católicas" y "Mayormente Protestantes"?
3.  ¿Existe una relación ente los niveles de fertilidad y la tasa de mortalidad infantil de las provincias?

En lo siguiente se estarán respontiendo las preguntas planteadas.

### a) Relación entre agricultura y fertilidad

Para responder a la primer pregunta, primero filtramos y seleccionamos las variables de interés de nuestro set de datos para observar su estructura inicial.

```{r}
tabla_preparacion_1 <- suiza %>%
  select(Agriculture, Fertility) %>%
  head(10)

tabla_preparacion_1
```

A continuación, generamos una gráfica de dispersión bidimensional junto con su línea de tendencia para analizar el comportamiento de ambas variables:

```{r}
#| message: false
#| echo: false

grafica_1 <- ggplot(suiza, aes(x = Agriculture, y = Fertility)) +
  geom_point(size = 3, color = "#2C3E50", alpha = 0.8) +
  geom_smooth(method = "lm", color = "#E74C3C", se = FALSE) +
  labs(
    title = "Relación entre Agricultura y Fertilidad en Suiza (1888)",
    subtitle = "Análisis bidimensional de factores económicos y demográficos",
    x = "Hombres dedicados a la agricultura (%)",
    y = "Índice de fertilidad marital (Ig)") +
  theme_minimal()

grafica_1

ggsave("figures/relacion-agricultura-fertilidad.png", plot = grafica_1, width = 8, height = 5)
```

La gráfica nos muestra una relación positiva entre ambas variables. La línea de tendencia ascendente demuestra que a mayor porcenaje de hombres dedicados a la agricultura, el índice de fertilidad marital tiende a ser más elevado. Entonces, el tipo de trabajo en la zona influye en cuántos hijos se tienen.

### b) Efecto de la fertilidad según la educación y la filiación religiosa

Para preparar los datos creamos la variable `Religión_Dominante` para clasificar las provincias en si son mayormente católicas (porcentaje mayor al 50%) o protestantes, seleccionaos las variables de interés y observamos las primeras filas de la tabla resultante:

```{r}
tabla_preparacion_2 <- suiza %>%
  mutate(Religion_Dominante = if_else(Catholic > 50, "Católica", "Protestante")) %>%
  select(Education, Fertility, Religion_Dominante) %>%
  head(10)

tabla_preparacion_2
```

A continuación, generamos la gráfica de dispersión utilizando colores diferentes para constrastar el comportamiento demográfico de ambos grupos religiosos:

```{r}
#| echo: false

grafica_2 <- ggplot(suiza %>% mutate(Religion_Dominante = if_else(Catholic > 50, "Católica", "Protestante")), 
                    aes(x = Education, y = Fertility, color = Religion_Dominante)) +
  geom_point(size = 3, alpha = 0.8) +
  scale_color_manual(values = c("Católica" = "#E41A1C", "Protestante" = "#377EB8"), name = "Religión Dominante") +
  labs(
    title = "Efecto de la Educación en la Fertilidad según la Religión (Suiza, 1888)",
    subtitle = "Comparativa entre provincias mayormente católicas y protestantes",
    x = "Educación más allá de la primaria (%)",
    y = "Índice de fertilidad marital (Ig)") +
  theme_minimal()

grafica_2

ggsave("figures/relacion-educacion-fertilidad-religion.png", plot = grafica_2, width = 8, height = 5)
```

En la gráfica se observa que a menor porcentaje de educación más allá de la primaria, el índice de fertilidad marital aumenta de forma drástica. Además, las provinvias mayormente católicas se concentran fuertemente en el extremo de baja educación y fertilidad máxima, por el contrario, las provincias protestantes muestran niveles de fertildad menores incluso en escenarios de baja educación.

### c) Relación entre la mortalidad infantil y la fertildad

Para preparar los datos seleccionamos únicamene las variables demográficas de interés, `Fertility` e `Infant.Mortality` y visualizamos las primeras filas del subconjunto de datos para verificar su comportamiento inicial:

```{r}
tabla_preparacion_3 <- suiza %>%
  select(Infant.Mortality, Fertility) %>%
  head(10)

tabla_preparacion_3
```

A continuación, generamos una gráfica de dispersión bidimensional junto con su línea de tendencia lineal para evaluar la dirección y fuerza de la relación entre ambas variables:

```{r}
#| message: false
#| echo: false

grafica_3 <- ggplot(suiza, aes(x = Infant.Mortality, y = Fertility)) +
  geom_point(size = 3, color = "#2C3E50", alpha = 0.8) +
  geom_smooth(method = "lm", color = "#E74C3C", se = FALSE) +
  labs(
    title = "Relación entre Fertilidad y Mortalidad Infantil (Suiza, 1888)",
    subtitle = "Análisis bidimensional de indicadores demográficos",
    x = "Tasa de mortalidad infantil (%)",
    y = "Índice de fertilidad marital (Ig)") +
  theme_minimal()

grafica_3

ggsave("figures/relacion-mortInf-fertilidad.png", plot = grafica_3, width = 8, height = 5)
```

Se puede observar que a medida que aumenta la fertilidad en las provincias, la mortalidad de los infantes durante su primer año de vida también se eleva, esto nos dice que una alta concentración de nacimientos en la época coexistía con entornos de mayor vulnerabilidad y menores probabilidades de supervivencia para los recién nacidos.
