---
title: "Proyecto final"
format: html
editor: visual
author: Loren Clavel Nolasco Hernández
---

# Proyecto final

## 1. Datos

Los datos que se analizarán vienen del dataset precargado en R `swiss`, corresponden a los datos sobre fertilidad e indicadores socioeconómicos en Suiza, una medida estandarizada de estos factores para cada una de las 47 provincias de habla francesa de Suiza alrededor de 1888.

## 2. Paquetes a utilizar

Cargamos los paquetes necesarios para el análisis:

```{r}
library(dplyr)
library(ggplot2)
library(tidyr)
library(forcats)
```

## 3. Carga de los datos

```{r}
suiza <- as_tibble(swiss, rownames = "Provincias")
```

## 4. Exploración de los datos

Previo al análisis, observaremos la estructura de nuestros datos. Cada fila represetna una de las 47 provincias de habla francesa de la época de 1888.

```{r}
suiza
```

El dateset está compuesto por 47 observaciones y 7 columnas, todas expresadas en porcentajes. Todas las variables excepto la de `Fertility` nos dan proporciones de la población.

```{r}
dim(suiza)
```

Para este análisis utilizaremos la variable `Fertility` como nuestra medida princial para tratar de entender los cambios demográficos.

```{r}
names(suiza)
```

La siguiente información sobre la naturaleza de las columnas la podemos encontrar en la [documentación](https://stat.ethz.ch/R-manual/R-devel/library/datasets/html/swiss.html "Swiss Fertility and Socioeconomic Indicators (1888) Data") del set de datos.

## 5. Limpieza

Al realizar la exploración de valores faltantes mediane la función `colSums(is.na())`, se observó que el conjunto de datos no presenta ningún valor faltante en sus variables. Por lo tanto, no es necesario aplicar filtros, permitiendo trabajar con las 47 observaciones completas.

```{r}
colSums(is.na(suiza))
```

En cuanto al tipo de datos de cada columna, la variable `Provincias` es de tipo `character`, mientras que las variables de `Fertility`, `Agriculture`, `Catholic`, `Infant.Mortality`, `Examination` y `Education` son del tipo `numeric`, lo cual es consistente ya que representan proporciones y porcntajes de la población de cada provincia.

```{r}
glimpse(suiza)
```

## 6. Preguntas de investigación

Las preguntas de interés que se pretenden responder son las siguientes:

1.  ¿Cómo se relaciona la actividad agrícola con los niveles de fertilidad de las provincias, y qué papel juega la mortalidad infantil en este escenario?
2.  ¿Cómo afecta el nivel de eduación a la fertilidad cuando dividimos a las provincias entre "Mayormente católicas" y "Mayormente Protestantes"?
3.  ¿Las provincias con mayor fertilidad tienen peores resultados en los exámentes militares, y se relaciona esto con la mortalidad infantil?
