---
title: "Proyecto final"
format: html
bibliography: references.bib
csl: https://raw.githubusercontent.com/citation-style-language/styles/master/apa.csl
editor: visual
author: Loren Clavel Nolasco Hernández
---

# Proyecto final

## 1. Datos

Los datos que se analizarán vienen del set de datos precargado en R `swiss`, corresponden a los datos sobre fertilidad e indicadores socioeconómicos en Suiza, una medida estandarizada de estos factores para cada una de las 47 provincias de habla francesa de Suiza alrededor de 1888.

## 2. Paquetes a utilizar

Cargamos los paquetes necesarios para el análisis:

```{r}
library(dplyr)
library(ggplot2)
library(tidyr)
library(forcats)
```

## 3. Carga de los datos

```{r}
suiza <- as_tibble(swiss, rownames = "Provincias")
```

## 4. Exploración de los datos

Previo al análisis, observaremos la estructura de nuestros datos. El set de datos está compuesto por 47 observaciones y 7 columnas.

```{r}
dim(suiza)
```

Cada fila representa una de las 47 provincias de habla francesa de la época de 1888. La siguiente información sobre la naturaleza de las columnas la podemos encontrar en la [documentación](https://stat.ethz.ch/R-manual/R-devel/library/datasets/html/swiss.html "Swiss Fertility and Socioeconomic Indicators (1888) Data") del set de datos:

- `Fertility`: $I_g$, índice de Fertilidad Marital Legítima el cual mide qué tan cerca se acerca una población a la fertilidad de los huterias, una secta anabaptista del medio oeste superior de Estados Unidos y el sur de Canadá que practicaba el matrimonio universal y la ausencia de control de la natalidad a principios del siglo XX [@wetherell2001].

- `Agriculture`: Porcentaje de hombres involucrados en la agricultura como ocupación.

- `Examination`: Porcentaje de reclutas que obtienen la calificación más alta en el examen del ejército.

- `Education`: Porcentaje de educación más allá de la escuela primaria para los reclutas.

- `Catholic`: Porcentaje "católico" en contraposición a "protestante".

- `Infant.Mortality`: Nacidos vivos que viven menos de 1 año.

```{r}
suiza
```

Para este análisis utilizaremos la variable `Fertility` como nuestra medida princial para tratar de entender los cambios demográficos.

```{r}
names(suiza)
```

## 5. Limpieza

Al realizar la exploración de valores faltantes mediane la función `colSums(is.na())`, se observó que el conjunto de datos no presenta ningún valor faltante en sus variables. Por lo tanto, no es necesario aplicar filtros, permitiendo trabajar con las 47 observaciones completas.

```{r}
colSums(is.na(suiza))
```

En cuanto al tipo de datos de cada columna, la variable `Provincias` es de tipo `character`, mientras que las variables de `Fertility`, `Agriculture`, `Catholic`, `Infant.Mortality`, `Examination` y `Education` son del tipo `numeric`, lo cual es consistente, ya que representan proporciones y porcentajes de la población de cada provincia.

```{r}
glimpse(suiza)
```

## 6. Preguntas de investigación

Las preguntas de interés que se pretenden responder son las siguientes:

1.  ¿Cómo se relaciona la actividad agrícola con los niveles de fertilidad de las provincias, y qué papel juega la mortalidad infantil en este escenario?
2.  ¿Cómo afecta el nivel de eduación a la fertilidad cuando dividimos a las provincias entre "Mayormente católicas" y "Mayormente Protestantes"?
3.  ¿Existe una relación ente los niveles de fertilidad y la tasa de mortalidad infantil de las provincias?

### a) Relación entre agricultura y fertilidad

Para responder a la primer pregunta, primero filtramos y seleccionamos las variables de interés de nuestro set de datos para observar su estructura inicial.

```{r}
tabla_pregunta1 <- suiza %>%
  select(Agriculture, Fertility, Infant.Mortality) %>%
  head(10)

tabla_pregunta1
```

```{r}
grafica_1 <- ggplot(suiza, aes(x = Agriculture, y = Fertility, color = Infant.Mortality)) +
  geom_point(size = 3, alpha = 0.8) +
  scale_color_viridis_c(option = "mako", name = "Mortalidad Infantil\n(%)") +
  labs(
    title = "Relación entre Agricultura y Fertilidad en Suiza (1888)",
    subtitle = "Análisis tridimensional considerando la tasa de mortalidad infantil",
    x = "Hombres dedicados a la agricultura (%)",
    y = "Índice de fertilidad marital (Ig)",
    caption = "Fuente: Dataset swiss, R de habla francesa"
  ) +
  theme_minimal()

grafica_1
```

```{r}
suiza_religion <- suiza %>%
  mutate(Religion_Dominante = if_else(Catholic > 50, "Católica", "Protestante"))

grafica_2 <- ggplot(suiza_religion, aes(x = Education, y = Fertility, color = Religion_Dominante)) +
  geom_point(size = 3, alpha = 0.8) +
  scale_color_manual(values = c("Católica" = "#E41A1C", "Protestante" = "#377EB8"), name = "Religión Dominante") +
  labs(
    title = "Efecto de la Educación en la Fertilidad según la Religión (Suiza, 1888)",
    subtitle = "Comparativa entre provincias mayormente católicas y protestantes",
    x = "Educación más allá de la primaria (%)",
    y = "Índice de fertilidad marital (Ig)",
    caption = "Fuente: Dataset swiss, R de habla francesa"
  ) +
  theme_minimal()

grafica_2
```

```{r}
grafica_3 <- ggplot(suiza, aes(x = Infant.Mortality, y = Fertility)) +
  geom_point(size = 3, color = "#2C3E50", alpha = 0.8) +
  geom_smooth(method = "lm", color = "#E74C3C", se = FALSE) +
  labs(
    title = "Relación entre Fertilidad y Mortalidad Infantil (Suiza, 1888)",
    subtitle = "Análisis bidimensional de indicadores demográficos",
    x = "Tasa de mortalidad infantil (%)",
    y = "Índice de fertilidad marital (Ig)",
    caption = "Fuente: Dataset swiss, R de habla francesa"
  ) +
  theme_minimal()

grafica_3
```
